【裁判字號】    88,再,54
【裁判日期】    890516
【裁判案由】    再審之訴
【裁判全文】
臺灣高等法院臺南分院民事判決  八十八年度再字第五十四號
      再審原告    甲  ○  ○
                              .
      訴訟代理人  林  永  發  律師
                  郝  鳳  岐  律師
                  涂  嘉  益  律師
      再審被告    乙  ○  ○  .
      訴訟代理人  葉  清  華  律師
右當事人間請求給付借款事件，再審原告對於中華民國八十七年十一月十六日本院八
十七年度上字第一○六號確定判決提起再審之訴，本院判決如左：
    主    文
再審原告之訴駁回。
再審訴訟費用由再審原告負擔。
    事    實
甲、再審原告方面：
一、聲明：求為判決：(一)原確定判決廢棄。(二)再審被告在第一審之訴及假執行之聲請
    均駁回。(三)再審及前程序第一、二、三審訴訟費用均由再審被告負擔。
二、陳述：確定判決認定兩造間有消費借貸關係，係依再審被告提出之借據、証明書
    、存摺領款紀錄為論據，然查：
  (一)再審被告所提出之借據，係再審原告受脅迫始簽立，與此同時，真正之債務人即
    証人葉宗龍則被迫簽寫九本本票（參見再審原告於前審第一審所提出之八十六年
    三月二十五日葉宗龍與再審原告電話對談錄音譯文第六頁倒數第二行）。實則再
    審原告從未向再審被告借用系爭款項，尤無收受該款項，參諸借據上亦無任何文
    字表示再審再審原告確巳收受該筆款項，自不能據此即認定再審被告有交付借款
    之事實。至於證人葉宗龍雖於第一審證稱「八十六年一月間，借款一百一十萬元
    ，無利息」，「我向乙○○講，甲○○才向其借錢」云云，惟此非事實，參諸葉
    宗龍八十六年三月二十五日打電話給再審原告時，不但表示系爭借款為其與再審
    被告間之債務（見上開錄音譯文第三頁末三行），更表示要將錢匯入再審被告之
    帳戶作為清償（見錄音譯文第十頁），足見系爭款項確為葉宗龍向再審被告所借
    ，與再審原告無干。況葉宗龍於第一審法院審理時，對電話錄音內容均不否認，
    僅辯稱錄音內容所指之一百一十萬元是另一筆伊向再審被告所借款項，但綜觀錄
    音內容，所涉及者均為葉宗龍與再審被告間之債務問題，而所謂一百一十萬元亦
    係針對本件系爭款項所為之對話，殊非葉宗龍辯稱之另筆借款，足證其所言不實
    。再者，葉宗龍既巳自承確向再審被告借款一百一十萬元，則倘其所辯屬實，再
    審被告應能舉證證明該筆借款「一百一十萬元」借款事實，俾與本件系爭借款有
    所區別，乃再審被告及證人均無法證實，徒託空言，自不足採信。
  (二)再審被告提出之存摺領款紀錄，係訴外人吳文正在台南區中小企業銀行帳戶內之
    提領紀錄，非再審被告自己之銀行帳戶資料，殊難據以証明兩造有何借貸關係，
    對此再審被告雖辯稱「伊與吳文正係兄弟，二人同財共居，帳戶共同使用」，且
    吳文正於原審雖附和再審被告所言而證稱「我與乙○○一直共用帳戶，有好幾個
    ，系爭提款乃自中小企銀帳戶領出，為我設立之帳戶」，然查：吳文正係再審被
    告之胞兄，其證詞難免偏頗，況伊二人均巳結婚，各有自己之家庭，實無同財可
    能，且伊等並無經營共同之事業，豈有共同使用帳戶之必要？況該款項既由吳文
    正帳戶領出，則以其為貸與人即可，何需輾轉透過再審被告名義？足見再審被告
    所辯不合常理。實際上再審被告自己擁有銀行帳戶，稽諸証人葉宗龍前曾多次向
    再審被告借款，無論金額大小，均係再審被告以支票交予葉宗龍，再由再審被告
    於華南商業銀行南都分行所設帳戶帳號一六四六之一予以轉帳方式將款項轉入葉
    宗龍設於同銀行所設帳戶內（帳號：0000000），益証再審被告所辯伊由
    吳文正之帳戶領出現金交付再審原告云云，顯不足採。
  (三)再審被告所指第三人吳文正帳戶內之三筆提款紀錄，非但總金額與系爭借款不符
    ，且其中二筆分別於八十五年十二月三十日及同年月三十一日提領二十萬元及七
    十五萬元，此距再審被告所稱交付借款日期八十六年一月四日約有五天之久，衡
    情再審被告殊不可能預先提領近百萬鉅款置放五天之久，蓋再審被告既自稱八十
    六年一月四日又提領第三筆現金二十五萬元，合併前二筆金額後始交付再審原告
    依理再審被告於當天一次提領即可，何需大費周章分三次提領，足見其所辯違背
    常情，雖再審被告又辯稱「因臨時調借金額，由第一次要二十萬元，接著又增加
    七十五萬元，最後確定一百一十萬元」云云，惟查再審被告與証人葉宗龍於第一
    審從未供稱再審原告有分次要求增加借款之情形，嗣經再審原告質疑，再審被告
    始於前審編造前揭事實，不值採信。揆諸再審被告提出之存摺資料，其於提領二
    十萬元及七十五萬元後，八十五年十二月三十一日該存摺帳戶內尚有存款四十八
    萬餘元，縱再審原告曾要求增加借款金額至一百一十萬元，再審被告於同日即可
    提領交付再審原告，何需延至八十六年一月四日？若謂於八十五年十二月三十一
    日以後才要求增加借款，則再審被告應分二次交付借款（交付九十五萬，另交付
    十五萬元），此又與其所稱八十六年一月四日一次交付一百一十萬元，顯有矛盾
    。
  (四)再審被告雖另提出証人葉宗龍所寫之証明書，但證明書通常係事後用以証明前所
    曾發生之事實，詎証人竟於所謂借款當日書立該証明書，已顯與常情有違，況証
    人自承其僅係單純居間介紹，其對於借貸事實之重要事項「清償日期」尚且不知
    ，亦不知兩造間有無分次增加借款金額之情形，何以獨對再審被告如何籌款（由
    銀行分三次領出）卻瞭如指掌，並記載於證明書上？其違背常理不言可喻，在在
    証明「證明書」係事後勾串之作，不足採信。
  (五)綜上所述具見兩造間並無借貸事實，揆諸最高法院六十九年台上字第三五四六號
    判例「金錢借貸契約，固屬要物契約，應由貸與人就交付金錢之事實負舉證責任
    ，若貸與人提出之借用證內，經載明所借款項，當日親收足訖者，應解為貸與人
    就要物性之具備，已盡舉證責任」，惟前述借據上並無再審原告收到前開一百一
    十萬借款之事實，故未載有一「親收足訖」，準此，難謂已發生消費借貸關係。
    按系爭借款實為再審被告與証人葉宗龍間之債務問題，詎再審被告竟因葉宗龍無
    法償還，遂藉詞逼迫再審原告須承認借款之情事，揆諸再審被告在前審自承葉宗
    龍向其借款（見前審被告答辯狀），而葉宗龍確實積欠再審被告甚多債務（見前
    揭錄音譯文第六頁、第十二頁至十四頁），似此情形，葉宗龍如何能居間介紹兩
    造間借貸金錢？矧葉宗龍係因無法負擔，向再審被告借款之高額利息，才四處躲
    債，再審被告竟稱本件係無息借貸豈符常理？況兩造並無深交，所借款項又非小
    額款項，焉能不約定利息，參互以觀，益見再審被告所辯不足採信。惟前確定判
    決並未斟酌再審原告所主張之證據，率認再審原告經由葉宗龍之介紹向再審被告
    借用系爭一百一十萬元款項為可採，依消費借貸之法律關係應給付上述款項及遲
    延利息，置民法第四百七十五條消費借貸之生效要件規定及前揭六十九年台上字
    第三五四六號判例意旨於不顧，應構成民事訴訟法第四百九十六條第一項第一款
    適用法規顯有錯誤之再審事由。
三、證據：提出歷審判決影本。
乙、再審被告方面：
一、聲明：求為判決：(一)再審原告之訴駁回。(二)再審訴訟費用由再審原告負擔。
二、陳述：
  (一)本件再審之訴顯無理由，其所陳述之相關事實、證據與理由，在原一、二審程序
    都已主張過，且第二審之判決中都已詳加審酌過並記載，且經最高法院認定無誤
    而裁定駁回其上訴，可證明確定判決絕無瑕疵，不應以再審程序加以爭執。
  (二)再審原告主張「原確定判決置民法第四百七十五條消費借貸之生效規定及最高法
    院六十九年臺上字第三五四六號判例意旨於不顧，應構成民事訴訟法第四百九十
    六條第一項第一款適用法規顯有錯誤」云云，惟依據最高法院六十年台再字第一
    七○號判例：「民事訴訟法第四百九十六條第一項第一款所謂適用法規顯有錯誤
    ，係指確定判決所適用之法規，顯然不合於法律規定，或與司法院現尚有效及大
    法官會議之解釋或最高法院現存有效之判例顯有違反者而言」。查本件確定判決
    之事實及理由所引用之相關法條及判例都是合法有據之法規判例，且完全切合兩
    造之攻擊防禦方法及調查證據之結果，並無違反現尚有效之判例、解釋，自不得
    以法院不採信再審原告在確定判決訴訟程序中之主張及抗辯，遽指為確定判決適
    用法規顯有錯誤，故本件再審原告主張實不足採。
  (三)按民事訴訟法對於證據係採自由心證主義，關於證據之調查取捨、證據方法及其
    證明力，法院有自由判斷之權，茍無違反論理法則及經驗法則，即不容遽指為違
    法。查再審原告都是重複指摘法院自由心證認定事實、取捨證據等職權行使之不
    當，誣指不採信其主張即是適用法規錯誤，顯然不合再審之要件。故本件聲請再
    審之訴不合再審要件，亦顯無理由，請依法予以駁回。
丙、本院依職權調閱本院八十七年度上字第一○六號及臺灣臺南地院院八十六年度訴
    字第一六七四號民事卷。
    理    由
一、本件再審再審原告起訴主張原確定判決 (台灣台南地方法院八十六年訴字第一六
    七四號，本院八十七年上字第一○六號、最高法院八十八年台上字第二三六一號
    請求給付借款事件) 置民法第四百七十五條消費借貸應具備交付金錢之生效要件
    的規定及六十九年台上字第三五四六號判例意旨於不顧，顯為適用法規顯有錯誤
    ，因依民事訴訟法第四百九十六條第一項第一款規定，提起本件再審之訴，求為
    將本院八十七年度上字第一○六號原確定判決廢棄，並駁回再審被告請求之判決
    。
二、再審被告則以：本件確定判決之事實及理由所引用之相關法條及判例都是合法有
    據之法規判例，且完全切合兩造之攻擊防禦方法及調查證據之結果，並無違反現
    尚有效之判例、解釋，自不得以法院不採信再審原告在確定判決訴訟程序中之主
    張及抗辯，遽指為確定判決適用法規顯有錯誤等語，資為抗辯。
三、按「所謂適用法規顯有錯誤者，不包括漏未斟酌證據及認定事實錯誤之情形在內
    。」（最高法院六三年台上字第八八○號判例參照），「消費借貸，因金錢或其
    他代替物之交付，而生效力。」，民法第四百七十五條定有明文。又按「金錢借
    貸固屬要物契約，應由貸與人就交付金錢之事實負舉證之責，但若貸與人提出之
    借用證內，經載明所借款額，當日親收足訖無訛者，要應解為貸與人就要物性之
    具備，已盡舉證責任。」（六十九年臺上字第三五四六號判例意旨參照）。本件
    原確定判決以本件再審被告主張再審原告於八十五年底經訴外人葉宗龍之介紹向
    再審被告調借短期週轉資金，再審被告遂連同自己要用的十萬元分三次自吳文正
    帳戶領出現金，並在八十六年一月四日以現金一百一十萬元一次交付給再審原告
    收取。再審原告同意於八十六年一月二十二日至八十六年二月二日無息償還，詎
    料再審原告到期爽約，迄今仍未清償，尚積欠再審被告一百一十萬元之情，有借
    據、證明書、存摺可證，從而，再審被告本於消費借貸之法律關係，請求再審原
    告應給付一百一十萬元並自八十六年二月三日即約定清償日起至清償日止計算之
    法定遲延利息，為有理由，予以准許，揆諸民法第四百七十五條規定及六十九年
    台上字第三五四六號判例意旨並無違背，再審原告指摘原確定判決中再審被告提
    出之借據不能為本件借款之證據，再審被告提出之吳文正存領款記錄，非再審被
    告自己之銀行帳戶資料，不能證明兩造間有借貸關係，證人葉宗龍所寫之證明書
    ，係事後勾串，不足採信云云，均經原判決事實審法院一一指駁，自不容再審原
    告再為爭執，且證據取捨為法院認定事實之職權，不容與適用法律之職權相混淆
    ，再審原告空言指摘原確定判決適用法規錯誤，顯有誤會，再審之訴應認為無理
    由，應予駁回。
四、據上論結，本件再審之訴為無理由，依民事訴訟法第五百零五條、第七十八條判
    決如主文。
中      華      民      國    八十九    年      五      月      十六    日
                                    臺灣高等法院臺南分院民事第一庭
~B1審判長法官  黃  崑  宗
~B2      法官  袁  靜  文
~B3      法官  楊  子  莊
右為正本係照原本作成。
如對本判決上訴，須於判決送達後二十日內向本院提出上訴狀；未表明上訴理由者，
應於上訴後二十日內向本院提出理由書。
中      華      民      國    八十九    年      五      月      十七    日
~B法院書記官  周  美  莉


司法院資訊處製作；財團法人民間司法改革基金會備份。
